【裁判字號】    98,台上,5853
【裁判日期】    981008
【裁判案由】    違反毒品危害防制條例
【裁判全文】
最高法院刑事判決            九十八年度台上字第五八五三號
上  訴  人  甲○○
選任辯護人  蔡信章律師
上  訴  人  丙○○
選任辯護人  張漢榮律師
上  訴  人  丁○○
選任辯護人  粘舜權律師
            吳茂榕律師
上  訴  人  乙○○
選任辯護人  薄正任律師
上列上訴人等因違反毒品危害防制條例案件，不服台灣高等法院
中華民國九十八年八月五日第二審判決（九十六年度上訴字第五
一八五號，起訴案號：台灣台北地方法院檢察署九十六年度偵字
第八０八三、八三七０、九六００號），提起上訴，本院判決如
下：
    主  文
原判決撤銷，發回台灣高等法院。
    理  由
本件原判決認定上訴人甲○○、丙○○、丁○○、乙○○分別有
原判決事實欄所記載之犯罪事實，因而撤銷第一審之無罪判決，
改判分別論處甲○○販賣第一級毒品罪刑（累犯）、共同販賣第
一級毒品罪刑（均累犯，共計三罪）、共同販賣第二級毒品罪刑
（均累犯，共計五罪），並宣告相關之從刑，暨定其應執行之刑
；丙○○共同販賣第一級毒品罪刑（均累犯，共計二罪）、共同
販賣第二級毒品罪刑（均累犯，共計五罪），並宣告相關之從刑
，暨定其應執行之刑；丁○○共同販賣第一級毒品罪刑，並宣告
相關之從刑；乙○○幫助販賣第一級毒品罪刑，固非無見。
惟查：(一)刑事訴訟法第九十五條第一款規定：訊問被告應先告知
犯罪嫌疑及所犯所有罪名。罪名經告知後，認為應變更者，應再
告知。在審判中，所謂「犯罪嫌疑及所犯所有罪名」，原則上固
係指起訴書所記載之犯罪事實及所犯法條，但不以此為限，其經
法院認為應變更者；依刑事訴訟法第二百六十七條規定，為起訴
效力所及者；起訴書所為記載欠缺明確，經法院予以特定者，亦
均屬之。法院就此等變更、新增或特定之犯罪嫌疑及所犯罪名，
均應於其認為有變更、新增或特定之情形時，隨時、至遲於審判
期日踐行告知程序，使被告完全知悉而得以充分防禦，始能確保
其訴訟權。如法院僅就原起訴書所記載之犯罪事實及所犯法條為
告知、調查、辯論終結後，擅自擴及起訴書未包括之犯罪事實及
所犯法條，而為判決，就此等未經告知之犯罪嫌疑及所犯罪名而
言，無異剝奪被告依同法第九十六條、第二百八十九條等規定所
應享有之辯明犯罪嫌疑及辯論等權利，其所踐行之訴訟程序，難
謂於法無違。又除簡式審判程序案件外，審判長就被告被訴事實
為訊問者，應於調查證據程序之最後行之；並於調查證據完畢後
，命檢察官、被告、辯護人就事實及法律分別辯論之，為刑事訴
訟法第二百八十八條第三項、第二百八十九條第一項所明定。此
等規定依同法第三百六十四條規定，為第二審之審判所準用。所
稱「被訴事實」及「事實」、「法律」，亦不限於起訴書所記載
之「犯罪事實」及「所犯法條」，而包括法院依法應一併審判之
變更、新增或特定之犯罪嫌疑及所犯罪名。查(1)本件起訴書所記
載之犯罪事實，係甲○○、丁○○、丙○○、乙○○（下稱甲○
○等四人）共同意圖販賣營利，自民國九十六年一月間起，由甲
○○向不詳姓名、年籍之人，販入第一級毒品海洛因、第二級毒
品「安非他命」，加以分裝後，以每小包新台幣（下同）一千元
之價格，賣出予「不特定人」。嗣分別於同年四月十六日、十八
日，為警查獲等情（見起訴書第一、二頁）。而原判決則係認定
甲○○意圖販賣營利，自九十六年一月間起，向綽號「孟姐」、
「灌腸」之人，販入海洛因及甲基安非他命，加以分裝後，於九
十六年一月九日，賣出三千元之海洛因予「王傑」；甲○○、丙
○○共同於九十六年一月三十日、二月二十日，分別賣出二千元
、四千五百元之「安非他命」予「阿丸」；甲○○、丙○○共同
於九十六年二月一日，分別賣出四千五百元、五百元之「安非他
命」予「小芳」、「毛毛」；甲○○、丙○○共同於九十六年二
月二十日、三月十日，分別賣出一千元、二千元之「安非他命」
予「妙玲」；甲○○、丙○○共同於九十六年三月十九日，賣出
五百元之海洛因予「妙玲」；甲○○、丁○○於九十六年三月十
九日，賣出一千元之海洛因予「王傑」等情（見原判決第三至五
頁及附表一）。查起訴書所記載與原判決所認定之犯罪事實，既
有明顯不同，又第一審係諭知甲○○等四人均無罪之判決，其等
於第一審未經告知起訴書所記載以外之犯罪嫌疑。而稽之卷內資
料，原審於準備程序、審判程序期日踐行告知程序，均係告知犯
罪嫌疑及所犯罪名如起訴書（或起訴書、第一審判決書）之記載
；又審判長於調查證據完畢，就甲○○等四人被訴事實為訊問，
係就起訴書所記載之犯罪事實為之，並未及於原判決所認定者，
此有準備程序、審判程序筆錄之記載可按（見原審卷一第五七、
一一三、一一五、一七二、一七五、一七六、二二０、二二三、
二五二頁、卷二第三、九一、九四、一０六、一０九、一一０頁
）。則原審未予甲○○等四人就起訴書所未記載之犯罪事實為辯
明或辯論之機會，即遽行辯論終結，而為甲○○等四人有罪之判
決，揆之上述說明，難謂適法。(2)本件起訴書記載乙○○係共同
涉犯毒品危害防制條例第四條第一項之販賣第一級毒品罪，原判
決則援引刑事訴訟法第三百條之規定，就起訴之犯罪事實，變更
檢察官所引應適用之法條，論處乙○○幫助販賣第一級毒品罪刑
（見原判決第二五、二七頁）。稽之卷內資料，原審於準備程序
、審判程序期日踐行告知程序，均係告知乙○○犯罪嫌疑及所犯
法條如起訴書（或起訴書、第一審判決書）之記載；又審判長於
調查證據完畢，就乙○○被訴事實為訊問，係就起訴書所記載之
犯罪事實為之，並未及於原判決所變更者，原審遽為變更起訴法
條，論處乙○○幫助販賣第一級毒品罪刑，按諸上述說明，亦難
認適法。(二)除刑事訴訟法有特別規定外，已受請求之事項未予判
決，或未受請求之事項予以判決者，其判決當然違背法令，同法
第三百七十九條第十二款定有明文。本件起訴書記載之犯罪事實
，係甲○○等四人共同意圖販賣營利，自九十六年一月間起，由
甲○○向不詳姓名、年籍之人，販入第一級毒品海洛因、第二級
毒品「安非他命」，賣出予「不特定人」，分別於同年四月十六
日、十八日，為警查獲等情，並援引通訊監察錄音譯文及收支簿
、帳冊之記載為據（見起訴書第一至三頁）。而原判決係認定甲
○○意圖販賣營利，自九十六年一月間起，向綽號「孟姐」、「
灌腸」之人，販入海洛因及甲基安非他命，由甲○○於九十六年
一月九日，賣出海洛因予「王傑」；甲○○、丙○○共同於九十
六年一月三十日、二月二十日，分別賣出「安非他命」予「阿丸
」；甲○○、丙○○共同於九十六年二月一日，分別賣出「安非
他命」予「小芳」、「毛毛」；甲○○、丙○○共同於九十六年
二月二十日、三月十日，分別賣出「安非他命」予「妙玲」；甲
○○、丙○○共同於九十六年三月十九日，賣出海洛因予「妙玲
」；甲○○、丁○○共同於九十六年三月十九日，賣出海洛因予
「王傑」；乙○○幫助甲○○於九十六年一月九日，賣出海洛因
予「王傑」等情；並敘明不能證明丁○○、乙○○有被訴共同販
賣第二級毒品部分之犯行，惟檢察官認為此部分與論罪科刑部分
，有接續犯之實質上一罪關係，爰不另為無罪之諭知（見原判決
第三至五頁、第二五頁及附表一）。查偵查卷附之通訊監察錄音
譯文及收支簿、帳冊所記載之交易對象及次數，似不限於原判決
所認定之「王傑」、「阿丸」、「小芳」、「毛毛」、「妙玲」
等人及各該次數（見九十六年度偵字第八三七０號卷第一五六至
一六二頁、九十六年度偵字第八０八三號卷第三０至三九頁）。
則甲○○等四人被訴而原判決未敘及之其餘共同販賣第一級、第
二級毒品之犯罪事實，既經起訴，原審自應審理判決，或為有罪
、無罪之諭知，或敘明未為有罪、無罪之諭知所憑理由。乃原審
未予判決，亦未敘明理由，難謂無已受請求之事項未予判決之違
法。(三)販賣毒品罪，並不以購入之後復行賣出為犯罪構成要件，
即以營利為目的將毒品購入或賣出，有一於此，其犯罪即已成立
。原判決事實欄內認定甲○○意圖販賣海洛因及甲基安非他命營
利，於九十六年一月間起，向綽號「孟姐」、「灌腸」之人，販
入海洛因及甲基安非他命等情。原判決就上述甲○○為販賣營利
而販入海洛因、甲基安非他命之行為，未併予論罪，亦未說明理
由，不無判決適用法則不當之違法。(四)依原判決附件一編號(一)所
示通訊監察錄音譯文內容，甲○○與「王傑」於九十六年一月九
日相約交易海洛因，尚待雙方進一步以電話聯絡、確認，雙方有
無實際交易，似仍屬不明。原判決單憑上開通訊監察錄音譯文內
容，即認定雙方已經交易完成，甲○○取得價款三千元（見原判
決第十八頁），而未進一步說明所憑之證據及其認定之理由，難
謂無判決理由不備之可議。(五)原判決理由說明甲○○、丁○○共
同於九十六年三月十九日，以一千元之價格，賣出海洛因予「王
傑」，係同意「王傑」賒欠價款，並無證據證明甲○○、丁○○
已取得該一千元，爰不宣告沒收，如全部或一部不能沒收時，以
其財產抵償之等語（見原判決第二六、二七頁）；原判決主文第
二項卻諭知甲○○就該部分所犯共同販賣第一級毒品罪，量處如
原判決附表（下稱附表）一編號(九)之刑，而附表一編號(九)量刑欄
係記載甲○○販賣毒品所得一千元，應與丁○○連帶沒收之，如
全部或一部不能沒收時，以其與丁○○之財產連帶扺償之，前後
齟齬不一，核有判決理由矛盾之違法。以上，或係甲○○等四人
上訴意旨所指摘，或為本院得依職權調查之事項，應認原判決有
撤銷發回更審之原因。原判決說明丁○○、乙○○被訴共同販賣
第二級毒品，不另為無罪之諭知部分（見原判決第二五頁），基
於審判不可分原則，併予發回。又甲○○於原審供述，「王傑」
其人真名為「王傑利」，曾經羈押在台灣台北看守所，可否傳喚
「王傑利」到庭作證等情（見原審卷一第一七四頁）。此攸關認
定甲○○等四人有無被訴之犯罪事實，甲○○所稱上情是否屬實
，應有調查明白之必要；依毒品危害防制條例第二條第二項第二
款附表二所示，「甲基安非他命」並非等同於「安非他命」，原
判決就甲○○販賣之第二級毒品，或稱「甲基安非他命」，或稱
「安非他命」，有欠一致；原判決附件一編號(八)所示九十六年三
月十九日下午一時十七分二十二秒之通話，有關「發話方」、「
受話方」之記載，應有誤植，案經發回，均併請注意及之。
據上論結，應依刑事訴訟法第三百九十七條、第四百零一條，判
決如主文。
中    華    民    國  九十八  年    十    月    八    日
                      最高法院刑事第十二庭
                          審判長法官  黃  一  鑫
                                法官  張  春  福
                                法官  林  勤  純
                                法官  李  錦  樑
                                法官  陳  國  文
      本件正本證明與原本無異
                                      書  記  官
中    華    民    國  九十八  年    十    月   十四   日
                                                      Ｑ


司法院資訊處製作；財團法人民間司法改革基金會備份。
